【裁判字號】    96,上訴,4683
【裁判日期】    970722
【裁判案由】    毒品危害防制條例
【裁判全文】
臺灣高等法院刑事判決                96年度上訴字第4683號
上  訴  人  臺灣臺北地方法院檢察署檢察官
上  訴  人
即  被  告  乙○○
                    （現另案於臺灣臺北監獄執行中）
選任辯護人  趙元昊律師
            許瑞榮律師
被      告  戊○○
                    （現另案於臺灣桃園女子監獄執行中）
指定辯護人  吳俊昇律師
上列上訴人因被告違反毒品危害防制條例案件，不服臺灣臺北地
方法院九十六年度訴字第八五三號，中華民國九十六年十月九日
第一審判決（起訴案號：臺灣臺北地方法院檢察署九十六年度偵
字第八九七八號），提起上訴，本院判決如下：
    主  文
原判決關於乙○○被訴轉讓第一級毒品、轉讓第二級毒品予戊○○無罪部分及定執行刑部分均撤銷。
乙○○轉讓第一級毒品，累犯，處有期徒刑壹年貳月；又轉讓第
一級毒品，累犯，處有期徒刑壹年貳月。
其他上訴駁回。
乙○○第二項撤銷改判部分與上訴駁回部分，應執行有期徒刑拾
玖年貳月；未扣案之販賣毒品所得新臺幣壹萬陸仟元沒收，如全
部或一部不能沒收時，以其財產抵償之。
    事  實
一、乙○○前於民國八十七年間因施用毒品案件，經臺灣臺北地
    方法院以八十八年度聲字第一０四０號裁定觀察、勒戒後，
    認無繼續施用毒品傾向，經臺灣臺北地方法院檢察署檢察官
    以八十七年度偵字第一四九八八號不起訴處分（一犯）；再
    於八十九年間施用毒品案件，經臺灣臺北地方法院以八十九
    年度毒聲字第一一九九號裁定送觀察、勒戒後（二犯），因
    認有繼續施用毒品傾向，又以九十年度毒聲字第三九一號裁
    定令入戒治處所施以強制戒治（嗣因其強制戒治屆滿三月成
    效經評定為無繼續戒治之必要，再經同院以九十年度毒聲字
    第一九九五號裁定停止戒治，所餘戒治期間，付保護管束）
    ，同時聲請簡易判決處刑，經同院以九十年度簡字第五一一
    號刑事簡易判決判處有期徒刑三月，如易科罰金，以銀元三
    百元折算一日，於九十一年五月八日易科罰金執行完畢（於
    本案構成累犯）。
二、詎乙○○仍不知悔改，明知海洛因、安非他命，分別為毒品
    危害防制條例第二條第二項第一款、第二款所規定之第一、
    二級毒品，依法不得販賣、轉讓或持有，竟仍基於意圖營利
    販賣、轉讓第一級毒品海洛因及第二級毒品安非他命之犯意
    ，為下列行為：
（一）乙○○基於營利之意圖，以其所有門號00000000
      00號行動電話（遺失，未扣案）為接洽、聯繫之工具，
      自九十六年三月四日起至同年四月中旬止，於附表（壹）
      所示之時間，以新臺幣（下同）一千元至三千元不等之價
      格，販賣如附表（壹）所示數量之第一級毒品海洛因予丙○○四次、甲○○三次，第二級毒品安非他命予丁○○一
      次，共計得款一萬六千元。
（二）乙○○因與戊○○交好，知悉戊○○無資力購買毒品施用
      ，竟基於轉讓第一、二級毒品之犯意，於九十五年十一月
      間某日，在臺北市○○區○○路二十六巷三之一號四樓戊○○住處，同時地無償轉讓第一級毒品海洛因、第二級毒
      品安非他命予戊○○，供其施用；復基於轉讓第一、二級
      毒品之犯意，於九十五年十二月中旬某日，在上址同時地
      無償轉讓第一級毒品海洛因、第二級毒品安非他命予戊○○，供其施用，前後共二次（另起訴書中有關乙○○轉讓
      毒品海洛因、安非他命予丙○○部分，未據上訴確定）
三、嗣經警於九十六年四月二十五日晚間八時許，在臺北縣新店
    市○○路十九巷二十二號前拘提乙○○時，扣得乙○○所持
    有與本案無涉門號0000000000號、000000
    0000號及0000000000號行動電話各一支（各
    含ＳＩＭ卡一枚），乃循線查悉上情。
四、案經臺北市政府警察局中山分局移請臺灣臺北地方法院檢察
    署檢察官偵查起訴。
    理  由
壹、程序方面：
一、本件檢察官起訴範圍為：（一）被告乙○○販賣毒品海洛因
    予戊○○；（二）被告乙○○販賣毒品海洛因予附表（壹）
    編號一至七所示之人；（三）被告乙○○販賣毒品安非他命
    予附表（壹）編號八之人；（四）被告乙○○轉讓毒品海洛
    因、安非他命予戊○○；（五）被告乙○○轉讓毒品海洛因
    、安非他命予丙○○；（六）被告戊○○販賣毒品海洛因予
    附表（壹）編號一至七所示之人；（七）被告戊○○販賣毒
    品安非他命予附表（壹）編號八之人。原審就上開（一）被
    告乙○○販賣毒品海洛因予戊○○部分漏未判決（詳下述）
    ，就其餘（二）至（七）部分為實體判決，而其中原判決就
    （四）、（五）被告乙○○轉讓毒品海洛因、安非他命予戊○○、丙○○無罪部分，於檢察官之上訴書中（見本院卷第
    十三頁），僅針對（四）被告乙○○轉讓毒品予戊○○部分
    提起上訴（其餘上訴理由均係針對被告乙○○有罪部分量刑
    過輕，及被告戊○○販賣毒品無罪部分有所主張），是檢察
    官對（五）被告乙○○轉讓毒品予丙○○判決無罪部分，既
    未經提起上訴，即不在本院審理範圍內，本院自無庸對此部
    分審理，核先敘明。
二、被告乙○○、戊○○及辯護人除認證人丙○○於警詢時陳述
    無證據能力，被告乙○○認被告戊○○於警詢時陳述無證據
    能力外，對於下列其他各項證據方法，均未爭執其證據能力
    ，並同意作為證據（見原審卷一第一五四頁反面，本院卷第
    二０五頁），本院審酌其作成時之情況，認為並無不適當之
    情事，均得作為證據。
三、按被告以外之人於檢察事務官、司法警察官或司法警察調查
    中所為之陳述，與審判中不符時，其先前之陳述具有較可信
    之特別情況，且為證明犯罪事實存否所必要者，得為證據，
    刑事訴訟法第一百五十九條之二定有明文。證人丁○○經原
    審傳喚到庭作證，與其於警詢陳述內容頗有不同之處，據證
    人丁○○自承：「因為時間比較久，我記不得了」、「內容
    我沒印象了」、「價錢不一定，時間太久了我記不得了」、
    「我常常忘東忘西的」、「中山分局時講的話的記憶比較清
    楚，現在久了比較記不清楚」（見原審卷二第一０九頁反面
    至第一一０頁）；而在本院審理中亦到庭，其所述與警詢中
    亦有不符之處，本院審酌證人丁○○於原審及本院審理中之
    陳述，已因時間相隔較久，記憶不清，內容與事實恐有出入
    。反之，證人丁○○於警詢之陳述因距離案發時間較近，記
    憶較為清晰，應具較可信之特別情況，且係購買毒品安非他
    命之對象，其證詞為證明犯罪事實存否所必要，揆諸前揭法
    條規定，應認證人丁○○於警詢時陳述具有證據能力。
四、再按被告以外之人於審判中有傳喚不到或到庭後無正當理由
    而拒絕陳述者，其於檢察事務官、司法警察官或司法警察調
    查中所為之陳述，經證明具有可信之特別情況，且為證明犯
    罪事實之存否所必要者，得為證據，刑事訴訟法第一百五十
    九條之三第三款、第四款亦有明文。而此條文各款所揭示之
    不能陳述之事由，係參考日本刑事訴訟法第三百二十一條之
    立法例而設，該國判例認為其刑事訴訟法第三百二十一條第
    一款所定不能陳述之情形係屬於例示性之規定，而非限制性
    之規定，故陳述人即使於審判中出庭，但沈默不語或依法拒
    絕證言或因情緒激動不能言語，亦符合所謂不能陳述之要件
    （札幌高判昭二十五年七月十日高刑集３．２．２００３；
    最裁昭四十四年十二月四日刑集２３．１２．１５４６；札
    幌高函館支判昭二十六年七月三十日高刑集４．７．９３６
    參照）。由此立法解釋推知，倘陳述人於審判中依法拒絕證
    言，其於警察調查中所為之陳述，又可證明具有可信之特別
    情況，且為證明犯罪事實之存否所必要者，應可類推適用刑
    事訴訟法第一百五十九條之三第四款之規定，賦予其證據能
    力。經查，證人丙○○、甲○○雖經原審傳喚到庭，但恐因
    陳述致自己受追訴持有第一級毒品、第二級毒品罪嫌，而依
    刑事訴訟法第一八一條規定，拒絕證言（見原審卷二第六十
    九頁至反面），渠等於警詢時陳述內容有附表二通訊監察譯
    文可佐，具可信之特別情況（被告乙○○亦坦承上開對話內
    容係其所為），且為證明被告乙○○犯罪事實存否所必要，
    揆諸前揭說明，應可類推適用刑事訴訟法第一百五十九條之
    三之規定，認渠等於警詢時之陳述，有同上較可信之情況，
    並為證明被告販賣毒品犯罪事實所必要。況該二人於本院審
    理中，均到庭受對質詰問，已予被告乙○○為反對詰問之機
    會，雖其二人之陳述與警詢中所言有不符之事，本院審酌證
    人丙○○、甲○○於警詢之陳述因距離案發時間較近，記憶
    較為清晰，應具較可信之特別情況，且係購買毒品海洛因之
    對象，其證詞為證明被告乙○○犯罪事實存否所必要，揆諸
    前揭法條規定，應認證人丙○○、甲○○於警詢時陳述具有
    證據能力。
五、而共同被告戊○○於警詢時之陳述，按刑事審判上之共同被
    告係為訴訟經濟等原因，由檢察官或自訴人合併或追加起訴
    ，或由法院合併審判所形成，其間各別被告及犯罪事實仍獨
    立存在；故共同被告對於其他共同被告之案件而言，為被告
    以外之第三人，本質上屬於證人，為確保被告對證人之詰問
    權，證人於審判中，應依法定程序到場具結陳述，並接受被
    告之詰問，其陳述始得作為認定被告犯罪事實之判斷依據，
    此觀司法院釋字第五八二、五九二號解釋意旨甚明。本案共
    同被告戊○○既經被告乙○○於原審聲請傳喚詰問，但被告
    戊○○於原審及本院審理中，均當庭依刑事訴訟法第一八一
    條規定，拒絕就與己相關之犯罪事實而為證言（原審卷二第
    六十九頁反面、本院卷第八十五頁），共同被告戊○○與被
    告乙○○既屬熟識，並無怨隙，甫經拘提到案所為陳述應具
    較可信之特別情形，且為證明被告乙○○犯罪事實所必要，
    揆諸前揭刑事訴訟法第一百五十九條之三第三款、第四款之
    立法解釋，應可類推適用刑事訴訟法第一百五十九條之三規
    定，認共同被告戊○○於警詢時之陳述具有證據能力。
貳、實體方面：
甲、被告乙○○販賣第一級毒品、第二級毒品予附表（壹）之人
    部分：（原審判決有罪，本院駁回檢察官及被告之上訴）
一、訊據被告乙○○固坦承於九十五年十月間起至九十六年四月
    間止，使用門號0000000000號行動電話與他人聯
    繫，且如附表（貳）之監聽對話係其所言無誤（見偵查卷第
    十五頁），但矢口否認被訴販賣毒品海洛因、安非他命之犯
    行，辯稱：伊與丙○○、甲○○、丁○○等人均係以合資方
    式購買毒品，並無販賣之故意云云。惟查：
（一）被告乙○○於警詢時供認：曾於九十六年三月四日、三月
      五日、三月十日、三月十四日提供毒品海洛因予丙○○施
      用（偵查卷第十五至十六頁），且「『硬的』及『男生』
      是指安非他命毒品；另『軟的』及『女生』是指海洛因毒
      品」、「『東西』是指海洛因毒品、『一、二張』是指一
      千元或二千元；『處理』是看有沒有辦法拿毒品給他」等
      語（偵查卷第十八頁）。再據證人丙○○於警詢時亦證稱
      ：「我所施用第一級毒品海洛因來源，係向綽號『大仔』
      男子所購買，每包新臺幣一千元不等」、「聯絡電話為：
      0000000000」、「交易地點均在臺北縣新店市
      ○○路○段與寶橋路口之麥當勞門口」、「我是以住處電
      話：（０２）00000000號，與他所持用之行動電
      話門號：0000000000、0000000000
      等號聯絡後，約好在該處進行毒品交易」、「乙○○即為
      綽號『大仔』之男子，就是他賣給我毒品施用之人無誤」
      （見偵查卷第四十二至四十五頁），核與臺北市政府警察
      局中山分局九十六年六月二十五日北市警中分刑字第０９
      ６３２４２７２００號函附通訊監察書及如附表（貳）所
      示通訊監察譯文內容顯示時間、聯絡電話號碼、毒品種類
      、金額均相符（見偵查卷第一０八、一二六、一二七、一
      二九、一三一頁），足堪認定被告乙○○有如附表（壹）
      編號一至四所示販賣第一級毒品海洛因予丙○○之犯行。
      至證人丙○○雖於偵訊中改稱：其與被告乙○○合資購買
      ，警詢時頭昏昏，係警察提示應該怎麼講云云（見偵查卷
      第一六七至一六九頁），於本院審理中亦為相同證述（見
      本院卷第一三七頁）。然證人丙○○僅稱：「警察跟我講
      我知道應該怎麼講」、「『你應該知道怎麼配合喔！』、
      『你要配合配合，這樣子比較好』，並沒有動手打我」云
      云（見偵查卷第一六八至一六九頁），於本院又稱係「想
      要交保才這樣講」，自難遽認其於警詢時之陳述係受員警
      不當誘導或以其他不正方法所取得。況被告乙○○亦承認
      附表（貳）編號一至四所示通訊監察譯文內容提及「張」
      係指千元之價格單位，業如前述，而被告乙○○與丙○○
      並無談及合資之金額、數量等節，且被告乙○○於電話中
      立即約定地點交付毒品，並無撥打電話向上游毒販調取毒
      品之通話紀錄，證人丙○○於偵訊及本院審理中改稱：其
      係與乙○○合資購買毒品云云，顯屬事後迴護被告乙○○
      之詞，不可採信。
（二）又證人甲○○於警詢時供稱：「我原本都是向綽號『大頭
      龍』男子購買海洛因毒品，因綽號『大頭龍』被警方查獲
      ，我才開始向『顯明』購買海洛因」、「我於九十六年一
      月初起，即開始向他購買第一級毒品海洛因施用……每包
      海洛因均為一千元不等，交易地點均在臺北縣新店市○○
      路○段與大豐路口麥當勞餐飲店前。我是以所持用之行動
      電話門號：0000000000號，與他進行毒品交易
      ；我最後一次向他購買第一級毒品海洛因，係於九十六年
      四月中旬（正確日期不詳），交易地點同樣在該處，我當
      天同樣以持用之電話與他所持用之行動電話門號：000
      0000000號聯絡後，以一千元價錢向他購買一包海
      洛因毒品」、「（問：……實施通訊監察結果，發現你於
      九十六年三月二十八日十九時三十七分許，曾以所持用之
      行動電話0000000000號，與他所持用之行動電
      話：0000000000號聯絡後，並於電話中稱處理
      三千元軟的，相約在臺南碗粿，是否屬實？）確實有此事
      。我當時係以三千元價錢，要向他購買乙包海洛因施用」
      （見原審卷一第一七七頁反面至一七八頁）。是證人甲○○已表示附表所示通訊監察譯文內容屬實，堪以佐證被告
      乙○○於附表一編號五至七所示時、地販賣海洛因予甲○○之事實非虛。至其在本院審理中，辯稱在警詢中迷迷糊
      糊始為上開陳述，非但未舉出具體事證，且其所述各次之
      情節均翔實且與監聽內容相符，信而有徵，是其翻異前供
      顯係迴護被告乙○○，亦不足採信。
（三）另證人丁○○於警詢時陳述：「自年初開始施用安非他命
      就開始向大頭龍購買，每次都買新臺幣二千元，向他買二
      次」、「我以行動電話門號0000000000與大頭
      龍聯絡，大頭龍的電話常換，僅記得一支0000000
      000」（見原審卷一第一七二頁反面至第一七三頁）；
      其於原審審理中亦證述：「有跟他拿安非他命，他的綽號
      是『大頭』或『大頭龍』」、「我跟他說我要安非他命，
      二千元、三千元這樣，我拿三千元給乙○○」、「我先拿
      錢給他」、「我都是拿一克一克的，二千至三千元，我都
      先問價錢」、「警察叫我老實說，我就實話實說」等情明
      確（見原審卷二第一０九頁至一一一頁反面），核與附表
      （貳）所示通訊監察譯文內容符合（見原審卷一第一三四
      頁）；被告乙○○亦稱：「請我幫他調貨是事實」（見原
      審卷二第一一二頁至反面），可見證人丁○○確有如附表
      （壹）編號八所示，向被告乙○○要求安非他命三千元，
      乙○○即交付安非他命予丁○○。至被告乙○○與證人丁○○雖於原審及本院審理中稱：係調貨而非販賣云云。惟
      觀諸如附表所示通訊監察譯文之對話，丁○○詢問被告乙○○：「你要算我多少」，顯係向被告乙○○本人詢問販
      賣價格，且通訊監察譯文中亦無被告乙○○向他人調貨、
      詢價之通話內容，況據證人丁○○所述：「（問：剛檢察
      官問你你說乙○○很快就拿貨給你，時間差不多多久？）
      十分鐘左右」、「（問：你打電話以後要多久乙○○才會
      到你們約的地方？）差不多一、二十分鐘」（見原審卷二
      第一一０頁反面、第一一一頁至反面），被告乙○○豈有
      可能於十至二十分鐘內向他人取得毒品再轉交予丁○○，
      顯與常理不合，渠等調貨之說應係卸責之詞，委無可信。
（四）被告乙○○雖辯稱：伊會無償請友人施用毒品云云。然據
      被告乙○○自稱其財務狀況：「（問：你從事何工作？）
      砂石場，底薪五萬，一個月可以實拿九萬多元。我有二個
      小孩就學，學費一個月各七、八千元，房貸一個月一萬出
      頭，還有卡債二、三十萬還沒有繳清，還要扶養媽媽」、
      「我沒有存款」（見原審卷一第二十七頁反面），且伊每
      天需花費五、六千元購買毒品等情（見原審卷一第二十六
      頁反面），復查被告乙○○於九十五年間所得申報為零，
      且其在銀行帳戶之存款僅數百元，此有稅務電子閘門財產
      所得調件明細表、中國信託商業銀行九十六年六月二十三
      日中信銀集作字第９６５０５１６１號函附帳戶歷史交易
      查詢、合作金庫商業銀行復興分行九十六年八月二日函合
      金復興存字第０９６０００３６１９號函附卷可稽（見原
      審卷一第六十四頁、第一四四至一四七頁、第一九八頁）
      ，是衡諸被告乙○○負債情形、家用開銷及其自己施用毒
      品之花費甚鉅，若非有特殊理由，被告乙○○實無無償提
      供海洛因供他人施用之理。被告乙○○此部分辯詞實與常
      情不合，難於採信。
（五）被告乙○○與丙○○、甲○○為毒品海洛因交易時，與證
      人丁○○為毒品安非他命交易時，均有金錢交付，業如前
      述。又被告乙○○亦坦承與丙○○、甲○○、丁○○三人
      均係朋友關係，且無任何怨隙，渠等於警詢中一致指證被
      告乙○○有販賣第一、二級毒品海洛因、安非他命之事實
      ，亦與監聽內容相符，已然可信。按毒品買賣係屬嚴重違
      法行為，非可公然為之，故其交易價格每因買賣雙方關係
      之深淺、買賣之數量、貨源是否充裕、查緝是否嚴緊及其
      取得成本之高低等因素而有不同，非可一概而論，而販賣
      之利得，除販賣者坦承外，實難查得實情，惟販賣海洛因
      、安非他命犯行之法定刑度甚重，係眾所週知之事，依一
      般經驗法則，販賣海洛因、安非他命者鋌而走險，除非有
      特殊交好等因素（如與戊○○之間）外，苟非意在營利，
      所為何來？本案雖因被告乙○○否認其有販賣海洛因、安
      非他命之犯行，致無法查得其販賣毒品之價差，惟依上述
      說明，被告乙○○所為具有營利之意圖甚明。
（六）綜上所述，被告乙○○有如附表（壹）所示販賣第一級毒
      品、第二級毒品之犯行，事證明確，洵堪認定，應予依法
      論科。
二、核被告乙○○如附表（壹）編號一至七所為，係犯毒品危害
    防制條例第四條第一項之販賣第一級毒品海洛因罪；如附表
    （壹）編號八所為，則犯毒品危害防制條例第四條第二項之
    販賣第二級毒品安非他命罪。其販賣毒品海洛因、安非他命
    前，持有毒品海洛因、安非他命之低度行為，應為販賣之高
    度行為所吸收，均不另論罪。又乙○○有事實欄第一項所述
    之前科，所受有期徒刑五月之宣告於九十一年五月八日易科
    罰金執行完畢，有臺灣高等法院被告前案紀錄表在卷足憑，
    是被告乙○○前受徒刑之執行完畢後，於五年以內故意再犯
    本件最重本刑為有期徒刑以上之八罪（販賣海洛因七罪、販
    賣安非他命一次），均應依刑法第四十七條第一項之規定論
    以累犯，並就販賣安非他命部分加重其刑，至販賣毒品海洛
    因部分因其法定本刑為死刑、無期徒刑，自不得加重，附此
    敘明（原判決疏未說明，應予補充更正）。又犯罪之情狀顯
    可憫恕，認科以最低度刑仍嫌過重者，得酌量減輕其刑，刑
    法第五十九條定有明文。查毒品危害防制條例第四條第一項
    販賣毒品海洛因之法定刑為死刑或無期徒刑，已屬法定最重
    刑度，但本案被告乙○○如附表（壹）所示每次販賣毒品金
    額僅一至三千元，情節非重，且販賣之對象均係一同施用之
    友人，此與販賣予不特定人，促使毒品氾濫及牟取暴利之情
    形有間，本院認縱科以毒品危害防制條例第四條第一項販賣
    第一級毒品罪之最低度刑，猶嫌過重且失之苛酷，情輕而法
    重，依其情節尚堪憫恕，爰就所涉販賣第一級毒品海洛因部
    分依刑法第五十九條規定，酌減其刑。被告乙○○所為附表
    （壹）編號一至八等七次販賣毒品海洛因、一次販賣毒品安
    非他命之犯行，犯意個別，行為互殊，應分論併罰。
三、原審調查後，認被告乙○○販賣第一級毒品海洛因、第二級
    毒品安非他命事證明確，依毒品危害防制條例第四條第一項
    、第二項、第十九條第一項前段，刑法第十一條前段、第四
    十七條第一項、第五十九條、第五十一條第五款、第九款，
    並審酌被告乙○○明知毒品戕害身心，竟多次販賣海洛因、
    安非他命予他人牟利，危害社會治安，且犯罪後否認犯罪之
    態度，及被告乙○○販售毒品每包僅約一公克、價值一至三
    千元，數量非鉅，時間數月，對象三人，販賣所得不到二萬
    元等一切情狀，分別量處如附表（壹）所示之刑，並說明被
    告乙○○如附表（壹）編號一至七所示販賣海洛因部分所得
    合計一萬三千元、如附表（壹）編號八所示販賣安非他命之
    犯罪所得為三千元，均係因販賣毒品犯罪所得之財物，雖未
    扣案，仍應依毒品危害防制條例第十九條第一項規定均予沒
    收，如全部或一部不能沒收時，均以其財產抵償之；及扣案
    行動電話0000000000、0000000000、
    0000000000號（含ＳＩＭ卡各一張），非用於附
    表（壹）、（貳）所示販賣毒品犯行，故不予宣告沒收之理
    由，認事用法並無違誤，量刑亦屬妥適。公訴人以原審適用
    刑法第五十九條及定執行刑過輕，被告乙○○否認販賣毒品
    ，均上訴指摘原判決不當。惟查，刑法第五十九條酌減其刑
    之規定，在賦與法院就具體個案之情節，得在法定刑之外酌
    予減輕其刑，本件被告乙○○販賣毒品之金額甚微信其獲利
    不多，數量亦不大，且販賣之對象均係一同施用之友人，此
    與販賣予不特定之人，促使毒品氾濫及牟取暴利之情形不同
    ，原審就此特殊個案情形依刑法第五十九條酌減，本院認適
    用法條並無不當；又被告販賣毒品之次數雖有八次，但對象
    僅三人，且係重覆交易，是原審於定執行刑時，在刑法第五
    十一條第五款之範圍內施以較大之恩惠，並無違反法律規定
    ，本院亦認適當，而被告乙○○所辯未販賣毒品之犯行不足
    採信，亦如前述，是檢察官、被告乙○○就此部分之上訴均
    無理由，應駁回之（至定執行刑部分因另與有撤銷改判部分
    合併，故撤銷，詳下述）。
乙、被告乙○○轉讓第一級毒品、轉讓第二級毒品予戊○○部分
    ：（原審判決無罪，本院撤銷改判有罪）
一、訊據被告乙○○對上開九十五年十一月間及十二月中旬，兩
    次轉讓毒品海洛因、安非他命予戊○○之犯罪事實，於本院
    審理中坦承不諱（見本院卷第八十四頁反面、一八五頁反面
    、第二０四頁），核與證人戊○○證述之情節大致相符（見
    本院卷第一八五頁反面），是被告乙○○之自白堪予採信。
二、核被告乙○○二次轉讓毒品海洛因、安非他命之行為，均係
    犯毒品危害防制條例第八條第一項轉讓第一級毒品罪、第八
    條第二項轉讓第二級毒品罪。被告乙○○以一轉讓行為同時
    轉讓第一、二級毒品，係一行為觸犯數罪名之想像競合犯，
    應依刑法第五十五條之規定，從一重論以毒品危害防制條例
    第八條第一項之轉讓第一級毒品罪。又被告乙○○有事實欄
    第一項所述之前科，所受有期徒刑五月之宣告於九十一年五
    月八日易科罰金執行完畢，有臺灣高等法院被告前案紀錄表
    在卷足憑，是被告乙○○前受徒刑之執行完畢後，於五年以
    內故意再犯本件最重本刑為有期徒刑以上之罪，均應依刑法
    第四十七條第一項之規定論以累犯，並加重其刑。其先後二
    次轉讓之行為，犯意個別，行為互殊，應分論併罰。
三、原審未查，以被告乙○○與戊○○二人雖均供述轉讓毒品之
    事實，但所述次數不符，因被告戊○○於原審拒絕證言（見
    原審卷二第六十九頁），故無法未再向二人查證其間差異之
    處，而為無罪之判決，自有未洽。檢察官上訴指摘原判決此
    部分認定事實不當，為有理由，應由本院撤銷原判決關於被
    告乙○○轉讓海洛因、安非他命予戊○○部分（原判決關於
    被告乙○○轉讓海洛因、安非他命予丙○○無罪部分，未據
    上訴），並依上開法條規定，審酌被告乙○○犯罪之動機、
    目的、轉讓之次數，所生之危害及犯罪後態度，就此二次同
    時轉讓毒品海洛因、安非他命之罪，各判處有期徒刑一年二
    月，並與前揭駁回販賣海洛因、安非他命上訴部分所定之刑
    ，定其應執行刑為有期徒刑十九年二月，並就販賣毒品所得
    合計一萬六千元宣告沒收，如全部或一部不能沒收時，以其
    財產抵償。
丙、被告戊○○被訴共同販賣毒品海洛因、安非他命部分：（原
    審判決無罪，本院駁回檢察官之上訴）
一、公訴意旨另以：被告戊○○因經濟能力不佳，為取得毒品海
    洛因、安非他命施用之利益，竟與被告乙○○基於共同販賣
    第一級毒品海洛因及第二級毒品安非他命之犯意聯絡，由被
    告戊○○居中與丙○○、甲○○、丁○○接洽、聯繫販賣第
    一、二級毒品之事宜後，由被告乙○○親自交付毒品予買家
    ，或由被告戊○○接洽後，再由被告乙○○將所需毒品交付
    予被告戊○○轉交買家，而以此模式，於如附表一所示時間
    ，共同販賣第一級毒品海洛因及第二級毒品安非他命予丙○○、甲○○、丁○○，而被告戊○○則取得免費施用毒品海
    洛因、安非他命之利益；因認被告戊○○所為，係與被告乙○○共犯毒品危害防制條例第四條第一項販賣第一級毒品罪
    嫌及同條第二項販賣第二級毒品罪嫌。
二、公訴人認被告戊○○涉與被告乙○○共同販賣毒品之犯行，
    無非以共同被告乙○○之供述、被告戊○○之陳述及通訊監
    察譯文，為其主要論據。
三、按犯罪事實應依證據認定之，無證據不得認定犯罪事實；又
    不能證明被告犯罪者，應諭知無罪之判決，刑事訴訟法第一
    百五十四條第二項、第三百零一條第一項分別定有明文。又
    認定犯罪事實所憑之證據，雖不以直接證據為限，間接證據
    亦包括在內，然而無論直接證據或間接證據，其為訴訟上之
    證明，須於通常一般之人均不致有所懷疑，而得確信其為真
    實之程度者，始得據為有罪之認定，倘其證明尚未達到此一
    程度，而有合理之懷疑存在而無從使事實審法院得有罪之確
    信時，即應由法院為諭知被告無罪之判決，最高法院著有七
    十六年度臺上字第四九八六號判例可資參照。訊據被告戊○○堅決否認與被告乙○○有如附表一所示共同販賣第一級毒
    品、第二級毒品之犯行，辯稱：伊平常與被告乙○○合資買
    毒品，有時會互相請對方；另伊男友黃柏璋之友人「阿土」
    曾透過伊合資購買毒品一、二次云云。
四、經查：
（一）按刑法於九十四年一月七日修正通過，於九十四年二月二
      日公布，於九十五年七月一日日施行，刪除刑法第五十六
      條關於連續犯之規定，考其立法意旨乃因：連續犯在本質
      上究為一罪或數罪，迭有爭議，一般咸認連續犯在本質上
      應屬數罪，僅係基於訴訟經濟或責任吸收原則考量，而論
      以一罪；但向來實務上對於「同一罪名」之認定過寬，而
      「概括犯意」常可綿延數年之久，採證上趨於寬鬆，不無
      鼓勵犯罪之嫌，亦使刑罰產生不合理現象，因此，基於連
      續犯原為數罪之本質及刑罰公平原則之考量，刪除關於連
      續犯之規定。亦即，係將本應各自獨立評價之數罪，回歸
      本來就應賦予複數法律效果之原貌。故就刑法修正施行後
      多次犯行，採一罪一罰，始符合立法本旨，最高法院九十
      六年度第九次刑事庭會議著有決議可資參照。從而，自九
      十五年七月一日刑法修正施行後，除符合接續犯之要件外
      ，應採一行為一罪一罰，其證據認定亦應分別不同行為逐
      一觀察，而不得再依「基於概括犯意、於概括期間內、次
      數不詳」之連續犯觀念，籠統論證，而應就各次之犯行，
      具體提出足以論斷犯行之證據，並經嚴格之證明，始足當
      之。
（二）被告乙○○於警詢時即否認被告戊○○與其共同為附表一
      所示販賣毒品之行為，辯稱：對於附表二所示通訊監察譯
      文之內容不清楚、沒印象（見偵查卷第十九頁），而被告
      戊○○亦始終辯稱並無與被告乙○○共同販賣毒品之行為
      ，就通訊監察譯文之內容，被告戊○○則辯稱：九十六年
      二月十九日在電話中伊稱：「你是要拿多少」、「我盡量
      好不好！回家打給你」、「差０．二是不是！我朋友說要
      補你」；九十六年二月十七日對方稱：「我要五張」，伊
      稱：「我問問看」；九十六年二月十九日某男來電詢問：
      「有『軟的』可以處理嗎？」伊答：「要多少？」、對方
      稱「八分之一錢」、伊答稱：「好！我問問看！」；九十
      六年三月四日某男詢問：「有沒有『東西』可以處理？」
      伊答：「你要拿多少？」對方問：「四分之一錢」伊答：
      「七千元啊！我打電話問一下！」伊再撥打電話予被告乙○○詢問：「你要不要出啦」，都只是幫朋友問，後來沒
      有賣給對方云云（見偵查卷第二十六至二十七頁、第一一
      七頁），是被告二人均未自白共同販賣毒品。而被告戊○○並不與附表一相同。
（三）再觀諸附表（貳）所示被告乙○○與丙○○、甲○○、丁○○間之通訊監察譯文內容，丙○○、甲○○、丁○○係
      直接與被告乙○○聯繫，並未透過被告戊○○，交談中亦
      未提及被告戊○○或其綽號「不點」，是以附表（貳）所
      示通訊監察譯文，自難作為認定被告戊○○與被告乙○○
      共同販賣海洛因或安非他命之證據。
五、綜上所述，就公訴意旨所指附表一所示被告乙○○販賣毒品
    之犯行而言，復查無其他積極證據足以證明被告戊○○與被
    告乙○○有何犯意聯絡及行為分擔，自難逕以共同正犯相繩
    。原審調查後同此認定，以不能證明被告戊○○犯罪，為被
    告戊○○無罪之諭知，並無違誤。公訴人上訴以通聯紀錄可
    知被告戊○○有販賣予綽號「阿土」之人。惟刑法修正刪除
    第五十六條連續犯規定之修法意旨，公訴意旨既僅就被告戊○○共同販賣毒品予附表（壹）所示之各犯嫌追訴，本院自
    僅就附表（壹）所示之犯罪事實審究，不及其他。從而，就
    附表（壹）所示犯嫌，被告戊○○共同販賣毒品犯嫌既無法
    證明，自應就此部分為無罪判決之諭知。至由前述通訊監察
    譯文內容，縱認被告戊○○涉有其他毒品犯嫌，既非本院審
    理範圍，應由檢察官另行偵查、起訴。公訴人以未受請求之
    事項指摘原判決關於被告戊○○無罪部分不當，依上開說明
    ，並無理由，應駁回其上訴。
參、原審漏未判決部分：
一、本件起訴書另起訴「乙○○自民國九十五年十一月起至同年
    十二月中旬止，多次將數量不詳之海洛因，以每包新台幣三
    千元之代價，在戊○○位在臺北市○○區○○路二十六巷三
    之一號四樓住處樓下、捷運大坪林站及新店北新路等地，販
    賣予戊○○」（見起訴書第一頁犯罪事實欄第七行至第十一
    行），認被告乙○○此部分行為，涉犯毒品危害防制條例第
    四條第一項之販賣第一級毒品海洛因罪嫌；而原判決就被告
    乙○○販賣毒品海洛因、安非他命部分，僅判決如附表編號
    （壹）有關販賣海洛因予丙○○、甲○○共七次，販賣安非
    他命予丁○○一次，未及販賣予「戊○○」；而原判決所審
    判「被告乙○○轉讓第一級、第二級毒品」部分，係起訴書
    第一頁犯罪事實欄第十一行至第十三行，第二頁第十二行至
    第十五行轉讓海洛因、安非他命予戊○○、丙○○部分（見
    原審判決書第九頁第七行至第二十六行、第十頁第二十行以
    下），顯與起訴書所載以三千元販賣毒品海洛因予戊○○之
    犯罪事實無涉；雖原審公訴檢察官於九十六年九月二十六日
    審理中對起訴書犯罪事實有所更正（見原審卷二第一一二頁
    反面），惟此僅在確認起訴事實中對販賣對象、時間不明確
    部分，亦即判決書附表（壹）所載販賣第一級毒品海洛因七
    次，第二級毒品安非他命一次部分，惟對業經起訴「被告乙○○販賣毒品海洛因予戊○○」部分，既未經依法撤回起訴
    ，自仍在審判範圍內，應為實體審理，並為有罪、無罪之論
    斷，原審對此置之不論，即有已受請求事項未判決之違法。
二、原判決對此「被告乙○○以三千元販賣第一級毒品海洛因予
    戊○○」之起訴事實未予判決，此觀原判決書第二頁第十七
    行、第十八行，已載明該判決有關販賣海洛因之犯罪事實，
    係以檢察官當庭「更正」為據，而上開未判決之「乙○○販
    賣海洛因予戊○○」之事實，與原審已判決部分係數罪併罰
    ，非一部上訴及於全部之關係，自不在本院上訴審理範圍之
    內，此部分已起訴事項漏未判決，應另由原審補充判決之，
    附此敘明。
據上論斷，應依刑事訴訟法第三百六十八條、第三百六十九條第
一項前段、第三百六十四條、第二百九十九第一項前段，毒品危
害防制條例第八條第一項、第二項、第十九條第一項前段，刑法
第十一條前段、第四十七條第一項、第五十五條、第五十一條第
五款、第九款，判決如主文。
本案經檢察官鄭龍照到庭執行職務。
中    華    民    國    97    年    7     月    22    日
                  刑事第四庭  審判長法  官  沈宜生
                                    法  官  陳國文
                                    法  官  鄭水銓
以上正本證明與原本無異。
如不服本判決，應於收受送達後十日內向本院提出上訴書狀，其
未敘述上訴之理由者，並得於提起上訴後十日內向本院補提理由
書狀（均須按他造當事人之人數附繕本）。
                                    書記官  劉貞達
中    華    民    國    97    年    7     月    25    日
附錄本案論罪科刑法條全文－－
毒品危害防制條例第四條：
製造、運輸、販賣第一級毒品者，處死刑或無期徒刑；處無期徒
刑者，得併科新臺幣一千萬元以下罰金。
製造、運輸、販賣第二級毒品者，處無期徒刑或七年以上有期徒
刑，得併科新臺幣七百萬元以下罰金。
製造、運輸、販賣第三級毒品者，處五年以上有期徒刑，得併科
新臺幣五百萬元以下罰金。
製造、運輸、販賣第四級毒品者，處三年以上十年以下有期徒刑
，得併科新臺幣三百萬元以下罰金。
製造、運輸、販賣專供製造或施用毒品之器具者，處一年以上七
年以下有期徒刑，得併科新臺幣一百萬元以下罰金。
前五項之未遂犯罰之。
毒品危害防制條例第八條：
轉讓第一級毒品者，處一年以上七年以下有期徒刑，得併科新臺
幣一百萬元以下罰金。
轉讓第二級毒品者，處六月以上五年以下有期徒刑，得併科新臺
幣七十萬元以下罰金。
轉讓第三級毒品者，處三年以下有期徒刑，得併科新臺幣三十萬
元以下罰金。
轉讓第四級毒品者，處一年以下有期徒刑，得併科新臺幣十萬元
以下罰金。
前四項之未遂犯罰之。
轉讓毒品達一定數量者，加重其刑至二分之一，其標準由行政院
定之。
附表（壹）：
┌──┬────┬──────┬───┬────┬───┬─────┬────┬────┐
│編號│ 時  間 │   地  點   │ 對象 │ 毒品   │ 數量 │   金額   │通訊監察│有期徒刑│
│    │        │            │      │        │      │（新臺幣）│  譯文  │(及沒收)│
├──┼────┼──────┼───┼────┼───┼─────┼────┼────┤
│ １ │96.3.4  │臺北縣新店市│丙○○│海洛因  │1公克 │1千元     │附表二編│15年3月 │
│    │        │三民路36號  │      │        │      │          │號1     │，所得1 │
│    │        │「中正國小」│      │        │      │          │        │千元沒收│
│    │        │前          │      │        │      │          │        │，如全部│
│    │        │            │      │        │      │          │        │或一部不│
│    │        │            │      │        │      │          │        │能沒收時│
│    │        │            │      │        │      │          │        │，以其財│
│    │        │            │      │        │      │          │        │產抵償之│
├──┼────┼──────┼───┼────┼───┼─────┼────┼────┤
│ ２ │96.3.5  │「全家便利商│丙○○│海洛因  │不詳  │2千元     │附表二編│15年3月 │
│    │        │店」地址不詳│      │        │      │          │號2     │，所得2 │
│    │        │            │      │        │      │          │        │千元沒收│
│    │        │            │      │        │      │          │        │，如全部│
│    │        │            │      │        │      │          │        │或一部不│
│    │        │            │      │        │      │          │        │能沒收時│
│    │        │            │      │        │      │          │        │，以其財│
│    │        │            │      │        │      │          │        │產抵償之│
├──┼────┼──────┼───┼────┼───┼─────┼────┼────┤
│ ３ │96.3.10 │臺北市景美區│丙○○│海洛因  │不詳  │1千5百元  │附表二編│15年3月 │
│    │        │景文街72號  │      │        │      │          │號3     │，所得1 │
│    │        │「僑興戲院」│      │        │      │          │        │千5百元 │
│    │        │前          │      │        │      │          │        │沒收，如│
│    │        │            │      │        │      │          │        │全部或一│
│    │        │            │      │        │      │          │        │部不能沒│
│    │        │            │      │        │      │          │        │收時，以│
│    │        │            │      │        │      │          │        │其財產抵│
│    │        │            │      │        │      │          │        │償之    │
├──┼────┼──────┼───┼────┼───┼─────┼────┼────┤
│ ４ │96.3.14 │不詳        │丙○○│海洛因  │不詳  │1千5百元  │附表二編│15年3月 │
│    │        │            │      │        │      │          │號4     │，所得1 │
│    │        │            │      │        │      │          │        │千5百元 │
│    │        │            │      │        │      │          │        │沒收，如│
│    │        │            │      │        │      │          │        │全部或一│
│    │        │            │      │        │      │          │        │部不能沒│
│    │        │            │      │        │      │          │        │收時，以│
│    │        │            │      │        │      │          │        │其財產抵│
│    │        │            │      │        │      │          │        │償之    │
├──┼────┼──────┼───┼────┼───┼─────┼────┼────┤
│ ５ │96.3.28 │「臺南碗粿」│甲○○│海洛因  │不詳  │3千元     │附表二編│15年3月 │
│    │        │地址不詳    │      │        │      │          │號5     │，所得3 │
│    │        │            │      │        │      │          │        │千元沒收│
│    │        │            │      │        │      │          │        │，如全部│
│    │        │            │      │        │      │          │        │或一部不│
│    │        │            │      │        │      │          │        │能沒收時│
│    │        │            │      │        │      │          │        │，以其財│
│    │        │            │      │        │      │          │        │產抵償之│
├──┼────┼──────┼───┼────┼───┼─────┼────┼────┤
│ ６ │96.3.31 │臺北縣新店市│甲○○│海洛因  │不詳  │3千元     │附表二編│15年3月 │
│    │        │北新路與大豐│      │        │      │          │號6     │，所得3 │
│    │        │路口加油站前│      │        │      │          │        │千元沒收│
│    │        │            │      │        │      │          │        │，如全部│
│    │        │            │      │        │      │          │        │或一部不│
│    │        │            │      │        │      │          │        │能沒收時│
│    │        │            │      │        │      │          │        │，以其財│
│    │        │            │      │        │      │          │        │產抵償之│
├──┼────┼──────┼───┼────┼───┼─────┼────┼────┤
│ ７ │96.4中旬│臺北縣新店市│甲○○│海洛因  │不詳  │1千元     │無      │15年3月 │
│    │        │北新路與大豐│      │        │      │          │        │，所得1 │
│    │        │路口「麥當勞│      │        │      │          │        │千元沒收│
│    │        │」前        │      │        │      │          │        │，如全部│
│    │        │            │      │        │      │          │        │或一部不│
│    │        │            │      │        │      │          │        │能沒收時│
│    │        │            │      │        │      │          │        │，以其財│
│    │        │            │      │        │      │          │        │產抵償之│
├──┼────┼──────┼───┼────┼───┼─────┼────┼────┤
│ ８ │96.3.28 │臺北縣新店市│丁○○│安非他命│1公克 │3千元     │附表二編│7年2月  │
│    │        │中興路與民權│      │        │      │          │號7     │，所得3 │
│    │        │路口        │      │        │      │          │        │千元沒收│
│    │        │            │      │        │      │          │        │，如全部│
│    │        │            │      │        │      │          │        │或一部不│
│    │        │            │      │        │      │          │        │能沒收時│
│    │        │            │      │        │      │          │        │，以其財│
│    │        │            │      │        │      │          │        │產抵償之│
└──┴────┴──────┴───┴────┴───┴─────┴────┴────┘
附表（貳）：
┌──┬─────┬─────┬────┬───────────────────┐
│編號│  發話方  │  受話方  │通話時間│    通  訊  監  察  譯  文  內  容    │
│    │  （Ａ）  │  （Ｂ）  │        │                                      │
├──┼─────┼─────┼────┼───────────────────┤
│ １ │00000000  │0000000000│96.3.4  │Ａ：喂，大仔！                        │
│    │丙○○    │乙○○    │18：11  │Ｂ：誰？                              │
│    │          │          │        │Ａ：阿銘啦，我打電話你怎麼沒接！      │
│    │          │          │        │Ｂ：怎樣！                            │
│    │          │          │        │Ａ：我要1張，我人現在很痛苦！         │
│    │          │          │        │Ｂ：好啦，你有機車嗎？                │
│    │          │          │        │Ａ：沒有。                            │
│    │          │          │        │Ｂ：那你走到中正國小門口來！          │
│    │          │          │        │Ａ：好。                              │
├──┼─────┼─────┼────┼───────────────────┤
│ ２ │00000000  │0000000000│96.3.5  │Ａ：喂，大仔！我要拿2張！             │
│    │丙○○    │乙○○    │18：29  │Ｂ：半小時後到全家便利商店那邊等我！  │
│    │          │          │        │Ａ：好。                              │
├──┼─────┼─────┼────┼───────────────────┤
│ ３ │00000000  │0000000000│96.3.10 │Ａ：喂，大仔，我阿銘啦，我要1500元！  │
│    │丙○○    │乙○○    │19：19  │Ｂ：好，你有摩托車嗎？                │
│    │          │          │        │Ａ：有。                              │
│    │          │          │        │Ｂ：你過來景美僑興戲院這邊！          │
│    │          │          │        │Ａ：好。                              │
├──┼─────┼─────┼────┼───────────────────┤
│ ４ │00000000  │0000000000│96.3.14 │Ａ：喂，我阿銘，跟你拿1 張半。        │
│    │丙○○    │乙○○    │4 ：49  │Ｂ：好。                              │
│    │          │          │        │Ａ：多久會到？                        │
│    │          │          │        │Ｂ：你可以出來嗎？                    │
│    │          │          │        │Ａ：我沒車。                          │
│    │          │          │        │Ｂ：好啦，20分鐘到那裡等。            │
│    │          │          │        │Ａ：好，要準時。                      │
├──┼─────┼─────┼────┼───────────────────┤
│ ５ │0000000000│0000000000│96.3.28 │Ａ：喂，大頭哥，處理3000元軟的，你在哪│
│    │甲○○    │乙○○    │19：37  │    裡？                              │
│    │          │          │        │Ｂ：臺南碗粿。                        │
│    │          │          │        │Ａ：好，我到那邊打給你！              │
│    │          │          │        │Ｂ：好。                              │
├──┼─────┼─────┼────┼───────────────────┤
│ ６ │0000000000│0000000000│96.3.31 │Ｂ：喂，誰啊！                        │
│    │甲○○    │乙○○    │18：22  │Ａ：阿弟，妹妹3張！                   │
│    │          │          │        │Ｂ：好，北新路與大豐路口，你多久會到？│
│    │          │          │        │Ａ：15分鐘左右，我在大漢橋這邊。      │
│    │          │          │        │Ｂ：好。                              │
│    ├─────┼─────┼────┼───────────────────┤
│    │0000000000│0000000000│96.3.31 │Ａ：大頭哥，我到了！                  │
│    │甲○○    │乙○○    │19：02  │Ｂ：我在對面加油站這邊！              │
│    │          │          │        │Ａ：好，我過去！                      │
├──┼─────┼─────┼────┼───────────────────┤
│ ７ │0000000000│0000000000│96.3.28 │Ａ：我要1個男的，你要算我多少！       │
│    │丁○○    │乙○○    │19：24  │Ｂ：3 張。                            │
│    │          │          │        │Ａ：好，到哪邊等你？                  │
│    │          │          │        │Ｂ：中興路與民權路口                  │
│    │          │          │        │Ａ：好。                              │
└──┴─────┴─────┴────┴───────────────────┘


司法院資訊處製作；財團法人民間司法改革基金會備份。
